臺灣臺北地方法院民事判決　九十一度訴字第三三一一號
　　原　　　告　丙○○
　　訴訟代理人　乙○○
　　被　　　告　戊○○○
　　訴訟代理人　丁○○
　　被　　　告　甲○○○
右當事人間請求損害賠償等事件，本院判決如左：
    主    文
被告甲○○○應給付原告新台幣柒拾玖萬仟元，及自民國九十一年五月八日起至清
償日止，按週年利率百分之五計算之利息。
原告其餘之訴駁回。
訴訟費用由被告甲○○○負擔二分之一，餘由原告負擔。
    事    實
甲、原告方面：
一、聲明：
（一）先位聲明：被告應連帶給付原告新台幣柒拾玖萬仟元，及自本件起訴後翌日
      起至清償日止，按週年利率百分之五計算之利息。
（二）備位聲明：同前。
二、陳述略稱：
（一）被告甲○○○自任會首招募合會，其中一會會期自民國八十七年六月十五日起
      至九十一年十月十五日止，每會新臺幣（下同）五千元，每月十五日開標，會
      員（含會首）共五十三人（以下簡稱甲會），原告參加二會，其中一會在九十
      年三月十五日得標，為死會，另一會仍為活會，旋該互助會宣布止會，共計開
      標四十八會。另一會會期自八十六年十月十五日起至九十一年一月十五日止，
      每會一萬元，每月十五日開標，每年六月、十二月各加會一次，會員（含會首
      ）共六十一人（以下簡稱乙會），原告參加二會，其中一會在九十年五月十五
      日得標，為死會，另一會仍為活會，旋該互助會於九十年十二月開標後宣布止
      會，共計開標五十九會。
（二）原告之所以參與被告甲○○○之合會，全係因與被告戊○○○居於同棟公寓多
      年，彼此熟識，被告戊○○○始終參與其女即被告甲○○○之合會。被告甲○
      ○○於合會開始之初，即要求被告戊○○○代收會款，原告並無匯款至土地銀
      行文山分行帳號之情事。被告戊○○○代收原告之會款後，並未轉交給被告甲
      ○○○。被告母女共謀詐欺取財，以被告甲○○○為會首共同召集合會之事實
      ，至為明顯。
（三）被告甲○○○於止會後，自應給付原告已繳納之會款，扣除原告應繳之死會款
      後，被告甲○○○應給付原告八十萬元，原告願減縮僅請求七十九萬三千元。
      （計算式：甲會：5000x 48= 240000； 000000- 0000x 4= 220000
      乙會：10000x 59= 590000； 000000- 00000x1= 580000
      合計：220000＋ 580000＝ 800000）
（四）先位部分，主張被告應依侵權行為之法律關係，連帶給付原告七十九萬三千元
      ，及自起訴狀繕本送達翌日起至清償日止，按年息百分之五計算之利息；備位
      部分，爰依合會之法律關係，請求被告連帶給付同一金額與利息。
（五）原告交給被告戊○○○之會款，被告甲○○○並未否認，只說因為被告戊○○
      ○沒有交給她，害她週轉不靈，才無法支付原告之會款。
三、證據：提出會單、戶籍謄本為證，聲請訊問證人張金桂。
乙、被告方面：
A.被告甲○○○未於言詞辯論期日到場，亦未提出書狀作何聲明或陳述。
B.被告戊○○○部分：
一、聲明：駁回原告之訴及假執行之聲請。
二、陳述略稱：
（一）原告所參加之甲、乙二會，會首均為甲○○○，被告戊○○○均未參加，更未
      代理為會首。原告之匯款均匯至會單上所載，甲○○○設於土地銀行文山分行
      之帳戶內，並非匯給被告戊○○○。因標會地點與被告甲○○○住處有一段距
      離，而被告戊○○○與被告甲○○○為母女，復與原告居於同棟大樓，原告始
      數度登門要求被告曾林傳代為轉交會錢給被告甲○○○，若被告戊○○○確未
      將代收之會款轉交給被告甲○○○，被告甲○○○豈會讓原告繼續標會？被告
      戊○○○對系爭合會情形確無所悉。
    理    由
甲、程序方面：
  本件被告甲○○○未於言詞辯論期日到場，無民事訴訟法第三百八十六條所列各款
  情形，依原告之聲請，由其一造辯論而為判決。又，本件原告雖列有先位聲明與備
  位聲明，然聲明內容完全相同，僅請求權基礎不同，此僅為原告就其請求權基礎定
  有主張之順序，與預備之訴之要件尚屬有間，爰不以預備之訴方式論列，僅就原告
  主張之請求權基礎依序審酌，合先敘明。
乙、得心證之理由：
一、原告起訴主張伊參加被告甲○○○擔任會首所招募之甲、乙二合會，然被告甲○
    ○○於合會未結束前即只會扣除原告應繳納之死會款後，會首仍應返還原告七十
    九萬三千元。被告戊○○○始終代被告甲○○○收受原告會款，然並未轉交被告
    甲○○○，被告戊○○○與被告甲○○○共謀詐欺，以被告甲○○○為會首招募
    系爭合會，先位主張部分，請求依侵權行為之法律關係，判決被告應連帶給付原
    告七十九萬三千元，並加計自起訴翌日起至清償日止，按年息百分之五計算之利
    息，備位主張部分，請求依合會之法律關係，判決被告應連帶給付上開同一金額
    與利息。被告甲○○○並未到庭或以書狀作何陳述主張，被告戊○○○則辯稱依
    並無代理會首，僅應原告之邀代收會款，且已轉交給被告甲○○○，被告戊○○
    ○對系爭合會並不知情等語，資為抗辯。
二、原告主張被告甲○○○自任會首招募合會，其中甲會會期自民國八十七年六月十
    五日起至九十一年十月十五日止，每會新臺幣五千元，每月十五日開標，會員（
    含會首）共五十三人，原告參加二會，其中一會在九十年三月十五日得標，為死
    會，另一會仍為活會，旋該互助會宣布止會，共計開標四十八會。另乙會會期自
    八十六年十月十五日起至九十一年一月十五日止，每會一萬元，每月十五日開標
    ，每年六月、十二月各加會一次，會員（含會首）共六十一人，原告參加二會，
    其中一會在九十年五月十五日得標，為死會，另一會仍為活會，旋該互助會於九
    十年十二月開標後宣布止會，共計開標五十九會之事實，已據其提出與所述相符
    之會單、戶籍謄本為證，核屬相符，且為被告所不爭執，自堪信為真正。
三、就原告先位主張部分，原告以被告共謀詐欺取財，致原告受有七十九萬三千元之
    損害，無非以被告戊○○○始終代被告甲○○○收受原告會款，然並未轉交被告
    甲○○○，被告戊○○○與被告甲○○○共謀詐欺，以被告甲○○○為會首招募
    系爭合會等情為據，並提出會單為證，聲請訊問證人張金桂。然查，觀原告所提
    出之會單，其上載明會首為被告甲○○○，並無被告戊○○○共同招募之記載，
    原告聲請訊問證人張金桂，其欲證明之事實，亦係被告戊○○○始終代收系爭合
    會會款，知曉合會情形，然查，被告戊○○○並未否認有代收原告會款之事實，
    原告亦自陳被告甲○○○對原告交給被告戊○○○之會款並未否認，換言之，被
    告戊○○○所收受原告之會款，均已如數發生清償原告會款債務之效力，被告甲
    ○○○亦承認對原告業已繳納會款，縱被告戊○○○事實上未將會款交給被告甲
    ○○○，亦係基於伊與被告甲○○○間之其他法律關係（如借貸等），與原告無
    涉，對原告之權利亦無損害，是以就被告戊○○○代收會款一節，要無訊問證人
    之必要。至原告主張被告戊○○○知悉合會情況一節，按債務不履行與侵權行為
    之要件有別，應清償之債務未能清償，非必即可認為屬詐欺而構成侵權行為，而
    知悉合會情形與詐騙會款更屬有間，若無進一步之詐欺行為，縱其代收原告會款
    ，知悉系爭合會情況，而系爭合會事後止會，亦難僅以其知悉即以詐欺論之。本
    件原告主張會首為被告甲○○○，原告所提出之會單亦為相同之記載，且原告自
    陳於被告甲○○○止會時，甲會僅於一會，乙會僅餘四會，原告於九十年三月、
    五月得標之合會金均已取得，若被告甲○○○招募系爭合會原即意在詐騙會款，
    以系爭合會期間均長達四年餘之情況觀之，被告甲○○○早可捲款逃逸，衡情尚
    無如數支付合會金長達數年，至合會將行結束之時始行倒會之理，被告甲○○○
    雖事後止會，避不見面，確有未能給付應付之會款之情況，然既別無其他證據足
    認被告甲○○○確有詐騙會員之情事，尚難僅以其事後無法清償會款債務，即認
    其行為為詐欺；被告甲○○○既已難認為有詐欺會員之情事，縱被告戊○○○代
    收會款，且對合會之運作知情，亦難據此即認為其所為係屬與被告甲○○○共謀
    詐欺。是以縱證人確能證明原告主張之待證事實，依此事實，亦難認定被告有共
    同詐欺之行為，是以本院認為尚無訊問證人張金桂之必要。原告既未能另行舉證
    證明被告間尚有何共謀詐欺之情事，僅憑被告甲○○○事後止會避不見面，被告
    戊○○○代收原告會款且對合會知情等節，尚難認為被告有何共謀詐欺之共同侵
    權行為，是以原告先位主張依共同侵權行為之法律關係，請求被告連帶給付七十
    九萬三千元並加計遲延利息，為無理由，不應准許。
四、就原告備位主張部分，原告係主張依合會之法律關係，行使會款給付請求權，請
    求被告連帶給付七十九萬三千元並加計遲延利息。然查，合會亦屬契約之一，僅
    契約當事人需受其拘束，本件原告既主張會首為被告甲○○○，原告所提出之會
    單亦為相同之記載，被告戊○○○亦否認其有參加系爭合會，復無其他證據足以
    證明被告戊○○○亦為合會契約之當事人，原告自無從本於合會關係對被告戊○
    ○○為任何請求。至於被告甲○○○部分，本件合會之招募係在八十九年五月民
    法修正施行前，故仍應適用民法修正前之規定，合先敘明。次按，依台灣省民間
    合會習慣，合會係會首與會員間所訂之契約，會員與會員間並無法律關係之存在
    ，會定期開標，以標金（即所謂會息）最高者為得標，會員得標時，應付出標金
    ，此項標金為未得標會員應得之利益，會首倒會，應認為有損未標會員所應得利
    益之行為，對於未得標會員，除應給付原繳會款外，並應給付標金之義務，本件
    合會均為內標制，原告參加甲會二會，一死會一活會，已繳納會款四十八期，止
    會時尚餘四期未開標，故被告甲○○○應給付原告之原繳會款、會息，扣除原告
    之死會款後，仍應給付二十二萬元，（計算式：5000x   48=  240000；000000-
    0000x  4= 220000）；乙會部分，原告參加二會，一死會一活會，已繳納會款五
    十九期，止會時尚餘一會未開標，標，故被告甲○○○應給付原告之原繳會款、
    會息，扣除原告之死會款後，仍應給付五十八萬元（計算式：10000x       59=
    590000；000000-  00000x1= 580000），合計被告甲○○○應給付原告八十萬元
    （計算式：220000＋580000＝800000），原告減縮僅請求七十九萬三千元，自屬
    有據。惟此一債務並非定有確定期限之債務，原告亦未能舉證證明其餘本件起訴
    前已有定期催告被告履行之情事，故僅能自本件起訴狀繕本送達翌日起，認為被
    告確有給付遲延之情勢而應負遲延責任，故本件遲延利息僅能自之起訴狀繕本送
    達翌日即九十一年五月八日起算，尚無從自原告起訴之翌日即行起算。
五、綜上所述，原告本於合會之法律關係，請求被告甲○○○給付七十九萬三千元，
    並加計自起訴狀繕本送達翌日即九十一年五月八日起至清償日止，按年息百分之
    五計算之遲延利息，即屬有據，應予准許；逾此部分之請求於法不合，應予駁回
    。
六、因本案事證已臻明確，兩造其餘主張陳述及所提之證據，均毋庸再予審酌，附此
    敘明。
七、結論：本件原告之訴為一部有理由，一部無理由，依民事訴訟法第三百八十五條
    第一項前段、第七十九條但書，判決如主文。
中　　　華　　　民　　　國　　九十一　　年　　 十一　　 月　　　四　　　日
　　　　　　　　　　　　　　　　　　　民事第六庭　法　官　陳怡雯
右為正本係照原本作成
如對本判決上訴，須於判決送達後廿日內向本院提出上訴狀
中　　　華　　　民　　　國　　九十一　　年　　 十一　　 月　　　八　　　日
　　　　　　　　　　　　　　　　　　　　　　　法院書記官　謝梅琴
